臺灣高雄地方法院刑事判決　　　　　 99年度交簡上字第309號
上　訴　人　臺灣高雄地方法院檢察署檢察官
被　　　告　陳士仁
上列上訴人因被告過失致死案件，不服本院高雄簡易庭中華民國
99年11月29日99年度審交簡字第3670號刑事簡易判決（聲請簡易
判決處刑案號：臺灣高雄地方法院檢察署97年度偵字第34794 、
98年度偵字第2330、2331號），提起上訴，本院管轄之第二審合
議庭判決如下：
    主  文
上訴駁回。
    事  實
一、陳士仁考領有可供駕駛普通重型機車之駕駛執照，於民國97
    年11月11日晚間7 時15分許，騎乘車號MUM-588 號普通重型
    機車（起訴書誤載為普通輕型機車），沿高雄市三民區○○
    ○路由東往西方向行經該路與鼎祥街口之無號誌交岔路口處
    時，本應注意汽車行進中駕駛人應注意車前狀況，隨時採取
    必要安全措施，且駕車行經無號誌交岔路口時，應減速慢行
    ，作隨時停車之準備，又行至路口遇有行人穿越時，應暫停
    讓行人先行通過，而依當時之天候為晴天，光線為夜間有照
    明，柏油路面乾燥、道路無障礙物、無缺陷，視距良好，亦
    即客觀環境上並無不能注意之情事，竟疏未注意上開交通安
    全規則，即貿然駛經前揭交岔路口；適有行人楊秋芝徒步由
    南往北方向行經該交岔路口欲穿越天祥二路，亦疏未注意在
    未設有行人穿越道等穿越設施之非禁止穿越路段穿越道路時
    ，應注意左右無來車，始可小心迅速穿越，即貿然前行，致
    使陳士仁於將通過該路口前，其所駕駛之普通重型機車前方
    車頭與自其左方而來之楊秋芝身體右側發生碰撞，楊秋芝並
    因而倒地受有硬腦膜下腔及蜘蛛網膜下腔出血之傷害，經送
    醫後於同年11月14日凌晨4 時3 分許不治死亡。
二、案經楊秋芝之夫丁景生訴由臺灣高雄地方法院檢察署檢察官
    偵查起訴。
    理  由
壹、證據能力部分：
    按被告以外之人於審判外之陳述，雖不符前4 條之規定，而
    經當事人於審判程序同意作為證據，法院審酌該言詞陳述或
    書面陳述作成時之情況，認為適當者，亦得為證據；當事人
    、代理人或辯護人於法院調查證據時，知有第159 條第1 項
    不得為證據之情形，而未於言詞辯論終結前聲明異議者，視
    為有前項之同意，刑事訴訟法第159 條之5 定有明文。查本
    案認定事實所引用之卷內證據資料，除原已符同法第159 條
    之1 至第159 條之4 規定、及法律另有規定等傳聞法則例外
    規定，而得作為證據外，並無證據證明係公務員違背法定程
    式所取得，而檢察官、被告陳士仁於本院言詞辯論終結前，
    亦均未對其作為本案證據之證據能力聲明異議，本院審酌前
    揭陳述作成時之情況，並無違法取證之瑕疵，亦認以之作為
    證據為適當，是本件有關被告以外之人於審判外之言詞或書
    面陳述等供述證據，依前揭法條意旨，自均得為證據。
貳、實體部分：
一、訊據被告固坦承有與被害人楊秋芝發生本件車禍事故，惟矢
    口否認有何過失傷害之犯行，辯稱：伊在撞到被害人前並未
    看到她，當時伊速度很慢，被害人突然從旁邊出來，伊沒有
    辦法注意也來不及煞車，且被害人是從伊右方衝出來，不是
    從左方，當時天色也很暗了視線不佳云云。經查：
  (一)被告考領有可供駕駛普通重型機車之駕駛執照，於97年11月
    11日晚間7 時15分許，騎乘車號MUM-588 號普通重型機車，
    沿高雄市三民區○○○路由東往西方向行經該路段與鼎祥街
    之無號誌交岔路口而即將通過時，其機車之前方車頭撞擊被
    害人之身體右側，使被害人因而倒地受有硬腦膜下腔及蜘蛛
    網膜下腔出血之傷害，經送醫後於同年11月14日凌晨4 時3
    分許不治死亡等情，均經被告所不否認（院卷四第77頁），
    且經證人及現場目擊者盧政宏於警詢、審理中均證述明確（
    相驗卷第8 頁、院卷四第78-79 頁），並有行政院國軍退除
    役官兵輔導委員會高雄榮民總醫院法醫參考病歷摘要、道路
    交通事故現場圖、道路交通事故調查報告表(一)(二)、事故現場
    照片、相驗照片、臺灣高雄地方法院檢察署檢察官相驗屍體
    證明書、檢驗報告書、被告駕照查詢結果等在卷可查（警卷
    第8 、9-11、14-19 、25-30 頁、相驗卷第22、25-32 頁、
    院卷四第45頁），是此部份事實自已足堪認定。
  (二)被告雖以前揭情詞置辯，惟查，其於本件檢察官相驗訊問時
    供稱：「（車禍發生經過？）我在事發路口沒注意到有人經
    過，才撞到人，我沒有喝酒。（本件車禍你有無疏忽？）有
    疏忽，因視線不佳，我也沒注意車前情形…」等語（相驗卷
    第21頁），已明確自承其事發當時並未注意車前狀況，故對
    於車禍之發生有所過失，則其於本院審理時始改以前詞置辯
    ，是否足採本非無疑。且查，證人盧政宏於審理中證稱：伊
    在97年11月11日晚間7 時15分下班途中由東向西行經天祥二
    路，當時伊前方有一台車停下來，是兩個學生，她們前面有
    一位老婆婆倒在地上，伊便跟著停下來並問那兩個學生為何
    如此，她們回答說老婆婆突然從左方的車陣中衝出來，方向
    應該是由南往北，當時機車道還算順暢，但汽車道在塞車，
    伊在現場也有看見被告，當時天色已經接近黃昏但不是太昏
    暗，對伊來說視線可以看到任何東西，可見度跟白天差不多
    等語（院卷四第78-81 頁），已就被害人實際之行向為由南
    向北、及當時視線良好等情形均證述明確。且其就現場視線
    部分所述，並與前揭道路交通事故調查報告表(一)所載之「現
    場天候為晴天，光線為夜間有照明，柏油路面乾燥、道路無
    障礙物、無缺陷，視距良好」等內容相符（警卷第10頁）；
    再就被害人行向部分，參以前揭臺灣高雄地方法院檢察署檢
    察官檢驗報告書，亦可知被害人除頭部受有傷害外，於身體
    部分之傷害均大多集中於右腳之大腿至腳踝部位，依其部位
    及高度而言，即有甚高係導因於遭來自右方之被告機車衝撞
    所致之可能性，則依被告之行向係由東往西行進觀之，被害
    人之行向自應以證人盧政宏所述之由南往北始與事實相符。
    故被告所辯關於被害人之行向係由北向南、且當時視線不佳
    云云，亦顯然均不足採信。
  (三)再查，雖證人盧政宏於審理中另證稱：照當時的狀況機車騎
    士如果有一段距離的話可以看得到行人，但是如果行人突然
    從旁邊衝出來可能會煞不住，因為機車距離汽車道的間隔大
    約只有50公分等語（院卷四第80頁）。惟查，因證人盧政宏
    並未實際親見本件被害人與被告碰撞之過程，而與其前揭所
    述關於被害人行向及視線情形等客觀事實尚有不同，則其此
    部所述無非係基於自身當時之車速、行駛狀況所為之推估，
    而非被告當時之具體行駛狀況，是尚難遽以作為有利被告認
    定之依據。而依前揭本件道路交通事故現場圖及現場照片之
    刮地痕情形（警卷第9 、14、17頁），可知被告於與被害人
    發生碰撞後，其自身機車係倒地並向右前方滑行，而刮地痕
    之起始點與該處慢車道左方之白色實線延伸後之水平距離約
    為70公分。此若加計一般行駛於道路之汽車並非均緊貼車道
    右側行駛之情形，則應認本件事故發生時，被告之機車距離
    被害人出現之左方車陣間應有至少1 公尺之距離，又參以該
    處為無號誌交岔路口，任何行經該處之車輛本能預期可能有
    行人橫向穿越，是在主觀上本應有此等預期、客觀上又有此
    等距離可供反應之情形下，一般人若有減速慢行作隨時停車
    之準備、且確實注意車前狀況隨時採取必要安全措施，則應
    不致對於前方之行人毫無知悉且進而加以衝撞。惟被告本件
    自警方於第一時間到場處理時、及因被害人死亡而通知其至
    派出所製作筆錄時，均供稱：「記不得如何發生事故」（相
    驗卷第17頁）、「（發生車禍時天氣如何？你撞擊倒是何人
    、物？）晴天。昏暗。我至現在不知道有撞擊到何人、物。
    …（警方有至現場處理車禍，對你初步詢問車禍過程、實施
    酒精濃度測試？你確實至現在對當時發生車禍，都還不明知
    ？）有實施酒精濃度測試。還不太清楚。」（警卷第2 頁）
    等語，對照其於審理中所供稱：認為被害人行向由北向南是
    因為當時隱約有看到一個影子從右邊過來等語（院卷四第88
    頁），所述顯然與被害人實際上行向不符等情觀之，足認被
    告於事發當時對其車前將撞擊被害人之狀況並未施以適當之
    注意而毫無所悉，且既不知即將發生車禍亦顯見其未於行經
    該交岔路口時曾減速慢行、或暫停讓行人即被害人先行通過
    ，則被告對於本件車禍之發生、乃至於車禍導致被害人發生
    死亡等結果，自有過失甚明。高雄市政府交通局車輛行車事
    故鑑定委員會0000000 號鑑定意見書就被告有未減速慢行作
    隨時停車準備、且未禮讓被害人先行之過失部分，與本院認
    定相符（院卷一第20頁），自應為本院所採。
  (四)至前揭鑑定意見書另認：被害人就本件事故之發生並無過失
    等語；檢察官上訴意旨亦稱：被害人由南向北行經其他車道
    均可相安無事，卻於即將通過道路時遭被告撞擊，應認被害
    人並無過失等語。惟自證人盧政宏於審理中前揭證述，可認
    被害人係從處於塞車狀況之快車道延伸線中，貿然進入車流
    狀況正常之慢車道延伸線內，是於本件事故發生前被害人穿
    越系爭路口東向西方向之內側共2 線快車道延伸線時，事實
    上並未發生來往車輛需費神禮讓之情形，故檢察官認其行為
    未對其餘車輛行車順暢性造成影響而無過失，與客觀事實尚
    有未合；又按行人在未設行人穿越設施，亦非禁止穿越之路
    段穿越道路時，應注意左右無來車，始可小心迅速穿越，道
    路交通安全規則第134 條第6 款訂有明文，而此規定所謂之
    「道路」，自同條第2 款規定觀之亦應認本已包括「路口」
    在內，故被害人既係在本件路口內，自並無顯然危險之塞車
    路段進入可供機車順暢行駛之路段中，則其於穿越時自應確
    認左右來車情形甚明。然其並未如此，貿然闖入被告所行駛
    之路段，則其對於本件事故之發生亦顯非無過失甚明。是檢
    察官此部上訴理由，及前揭鑑定意見書中關於被害人並無過
    失乙節，均與本院之認定不同，而為本院所不採；惟被害人
    雖亦就本件事故之發生與有過失，然此並不因而解免被告本
    件過失之責任，僅應作量刑時之審酌事項，均一併敘明。
  (五)綜上所述，被告本件所為犯罪事證明確，應予依法論科。
二、按汽車行進中駕駛人應注意車前狀況，隨時採取必要安全措
    施，且駕車行經無號誌交岔路口時，應減速慢行，作隨時停
    車之準備，又行至路口遇有行人穿越時，應暫停讓行人先行
    通過，道路交通安全規則第93條第1 項第2 款、第94條第2
    項、第103 條第3 款分別訂有明文，查被告於本件騎乘機車
    時未施予前揭交通安全上之必要注意，因而發生本件車禍並
    導致被害人死亡之結果，故核被告所為，係犯刑法第276 條
    第1 項之過失致死罪。被告雖於事故發生時留在現場，惟警
    方於到場時係根據證人盧政宏之指證而知被告為肇事者，此
    有警方職務報告可證（院卷一第14頁），是被告係於警方已
    發覺其犯罪後始經詢問而為相關供述；且其初始於案發現場
    及嗣後至派出所製作筆錄時均供稱「不清楚有撞擊到何人、
    何物」，已如前述，是應認被告於事發當時並無對本件事故
    有自承為肇事者之事實，尚與刑法第62條前段自首之規定有
    違。
三、原審認被告上開犯行明確，援引刑法第276 條第1 項、第41
    條第1 項前段，刑法施行法第1 條之1 等規定，並審酌被告
    雖因一時不慎肇致本案，造成被害人死亡，及被害人家屬喪
    親之至痛，而被告迄今仍未能與告訴人成立和解，行為固不
    足取；惟念及本件傷害並非被告故意造成，惡性非重，被告
    並業已坦承過失致死犯行，堪認具有悔意，其並曾多次與被
    害人家屬洽談和解而無法達成，有本院歷次準備程序暨本院
    刑事庭審查庭刑事案件移付調解簡要紀錄等在卷可稽，堪認
    被告與告訴人間未達成和解乙節，實難全然苛責於被告；況
    未能和解之結果，雖可作為被告犯後態度之量刑參考，但並
    非唯一之考量；且告訴人業經領取強制責任保險之保險金，
    已獲得部分之補償等情，亦有被告於本院準備程序中之陳述
    可參，並綜合考量被告係大學畢業、職業地政士、家境小康
    （見警詢筆錄教育程度欄、職業欄及家庭經濟狀況欄之記載
    ），復佐以民事上請求權與刑事之刑罰權係屬2 事，不應僅
    以被告所負擔之民事責任尚未履行，即遽認被告犯後態度係
    屬不佳，仍應綜合相關情節加以判斷，及本件被告之過失程
    度、犯罪情節，及被害人就本件事故之發生亦與有過失等一
    切情狀，量處有期徒刑5 月，並諭知以1000元折算1 日之易
    科罰金折算標準，經核原審除未及審酌被告於本院審理時對
    其過失責任加以爭執外，其認事用法並無不合，且被告就其
    過失責任之爭執本屬其在刑事訴訟上之合理防禦權行使，不
    應執此更認其犯後態度不佳，是原審之量刑亦屬妥適，應予
    維持。
四、檢察官上訴意旨雖另以：原審未予審酌被告拖延和解程序之
    進行，量刑過輕等語。惟查本院99年8 月31日之移付調解簡
    要紀錄中雖載：「被告雖到場，惟經多次爽約，似有拖延訴
    訟之嫌」等語（院卷二第86頁），然此係因被告當日庭期遲
    到所致，而非被告確有何等具體拖延調解進行之事實，此有
    本院公務電話紀錄可證（院卷四第24頁），是本院認檢察官
    此部上訴意旨並無理由，應予駁回。另告訴代理人於本院行
    準備程序時指稱：本件被害人係自後遭被告追撞等語（院卷
    四第30頁），經核與本院前揭認定及卷內客觀事證均屬有異
    ，已如前述，亦為本院所不採，併此敘明。
據上論斷，應依刑事訴訟法第455 條之1 第1 項、第3 項、第36
8 條、第364 條，判決如主文。
本案經檢察官吳書怡到庭執行職務。
中    華    民    國   100    年    4     月    13    日
            刑事第九庭  審判長  法  官  鄭詠仁
                                法  官  王碧瑩
                                法  官  黃沛文
以上正本證明與原本無異。
不得上訴。
中    華    民    國   100    年    4     月    13    日
                                書記官  王淑娟
附錄本判決論罪法條：
中華民國刑法第276條
（過失致死罪）
因過失致人於死者，處2 年以下有期徒刑、拘役或2 千元以下罰
金。
從事業務之人，因業務上之過失犯前項之罪者，處5 年以下有期
徒刑或拘役，得併科3 千元以下罰金。